【裁判字號】    97,再易,19
【裁判日期】    980206
【裁判案由】    再審之訴
【裁判全文】
臺灣板橋地方法院民事裁定              97年度再易字第19號
聲  請  人  基聖股份有限公司
法定代理人  丁○○
相  對  人  甲○○
                      49號2.
            乙○○即王義男繼.
兼      上
法定代理人  丙○○即王義男繼.
上列當事人間聲請再審事件，聲請人對於中華民國97年8 月1 日
本院96年度再易字第15號確定裁定聲請再審，本院裁定如下：
    主      文
再審之聲請駁回。
再審聲請費用由聲請人負擔。
    理      由
一、按再審之訴，應於30日之不變期間內提起。前項期間，自判
    決確定時起算。判決於送達前確定者，自送達時起算，民事
    訴訟法第500 條第1 項、第2 項前段定有明文。又對確定之
    裁定聲請再審者，得準用第五編之規定，此觀同法第507 條
    之規定亦明。經查原確定裁定，係於97年8 月8 日送達聲請
    人，聲請人於97年8 月28日對原確定裁定聲請再審，核與上
    開規定相符，合先敘明。
二、本件聲請人對本院96年度再易字第15號確定裁定（下稱原確
    定裁定）聲請再審，主張略以：
  (一)原確定裁定顯然違背民事訴訟法第231 條、第236 條第1 項
    、第238 條前段規定：
    原確定裁定認定「(四)經查王義男於92年4 月20日即已死亡，
    聲請人於92年5 月13 日 仍列王義男為再審被告，對本院92
    年度再易字第5 號確定民事判決及民事裁定提起再審（見92
    年度再易字第14號第3頁） ，暨聲請人於92年11月19日仍以
    王義男為再審被告，對本院92年度再易字第14號確定判決及
    裁定提起再審（見92年度再易字第40號卷第19頁），自屬列
    無當事人能力之人王義男為再審被告，其再審之訴即屬不合
    法，揆諸前開說明，應以裁定駁回聲請人之再審之訴，本院
    94年度再易字第16號確定裁定理由雖有不同，惟結論並無二
    致，自仍應認聲請人再審之聲請為無理由。」惟查，因再審
    程序依法可以不開庭，聲請人在不知情情況下誤認「王義男
    」尚在人世，而法院也直接以「王義男」名義作成裁判並對
    其送達，然王義男死亡後，依據民法繼承權一秒不差由其配
    偶「丙○○」承受訴訟，並由其僱用之人「林秀蘭」簽收該
    多次當事人名義錯認之裁判書，即無當事人人格不適法，且
    在承受訴訟人均未異議下，承受訴訟人既已簽收，已合法完
    成送達，該裁判即已合法確定。因此，原確定裁定顯然違背
    民事訴訟法第231 條、第236 條第1 項、第238 條前段規定
    ，未經利害關係人提出主張，由審判長自己否定自家法院前
    確定之裁判，顯然適用法規錯誤。
  (二)原確定裁定顯然違背民事訴訟法第501 條第1 項第4 款、第
    505 條前段規定：
    原確定裁定理由第1 頁記載「原92年度再易字第40號再審裁
    判【合併】原始82年度簡上字第134 號確定判決，係聲請人
    依大法官釋字第256 號解釋意旨，即理由書第2 段牽涉到民
    事訴訟法第501 條第1 項第4 款後段旨趣，其法律條款之來
    源『立法之目的』，係要使再審原告每次撰狀時，均能直接
    消滅原始確判案號，兼舉證行政法院72年度判字第1059號再
    審確定終局判決勝訴再案為案例。原確定裁定故意先【遺漏
    】以上兩項再審書狀上最重要之法律見解卻不列入裁定之理
    由書上」，之後又指稱「『本次一紙判決書上合併兩個案號
    分成兩段論述』、『其他中間案號無須再重復審理』、『此
    案號應受本廢棄後同時改判），及併入原82年度簡上字第
    134 號確定終局判決，應受本次兩案號合併論述判決廢棄原
    判決後改判之案件』，堪認確有對本院82年度簡上字第134
    號確定判決提起再審之訴之意思，是本院94年度再易字第16
    號確定裁定就此部分認聲請人提起再審之訴已逾30日不變期
    間，其再審之訴為不合法，於法即無不合。聲請人以本院94
    年度再易字第16號確定裁定就此部分為訴外裁判，尚屬無據
    ，其聲請再審為無理由。」上開後段「斷定之理由」與前段
    「請求裁判之理由」，違背請求適用「法規」及「大法官釋
    字解釋法規」詮釋應受裁判範圍，及以列舉再審書狀他案（
    行政法院72年度判字第1059號再審確定終局判決勝訴再案為
    案例）比較適用相同法規裁判格式方法，前原再審裁定違背
    法規及當事人主張範圍斷定理由「前後自相矛盾」。再者，
    大法官釋字第256 號解釋理由書第2 段牽涉到民事訴訟法第
    501 條第1 項第4 款後段旨趣，其法律條款來源「立法之目
    的」，係要使再審原告每次撰狀時，均能直接消滅原始確判
    案號，使其前次再審裁定案號「合併」原確定判決案號實體
    法爭執之理由，一併審理，兼舉行政法院72年度判字第1059
    號再審確定終局判決勝訴再案為案例，故上述再審裁定理由
    不無「應受裁判之理由全部遺漏訴外裁定」，殊為明顯。原
    裁定曲解僅侷限於對前前再審確定裁定單獨作為本次裁定對
    象之束，竟誣指前再審連續聲請再審，係對前前裁定，作
    為單獨再審裁定，顯然違反民訴法第505 條前段。因聲請人
    一旦合法提出再審書狀，即應適用第505 條後段，準用上訴
    編之訴訟程序，即應適用民訴法第398 條第1 項規定而阻其
    確定。法院已公告或送達之「確定裁定」形式上確定效力，
    即因而喪失再審確定裁定或判決之「確定」法定效果，變為
    再審尚未確定裁定或判決。
  (三)原確定裁定另有違背論理法則，按如以死亡人作為再審被告
    或相對人者，一旦法院發現係死亡人者，亦不得裁定駁回，
    裁判實務上必須做出「暫停訴訟命令再審原告查明繼承人列
    為承受訴訟人」或者「限期補正承受訴訟人」，不能以當事
    人「無行為能力」，遽為「再審裁定駁回」。依照民事訴訟
    法第249 條第1 項第3 款、第449 條第2 項、第505 條規定
    ，再審被告無當事人能力者，倘若有利害關係人提出異議，
    僅有其繼承人丙○○承受訴訟人有權利以名義錯誤為訴訟當
    事人，聲請更改補正相對人名稱之裁定，參照民事訴訟法第
    258 條、第232 條定，改以繼承人丙○○為承受訴訟人之名
    義為對造當事人，原再審裁定違背實務經驗，適用法規顯有
    錯誤。
  (四)原再審裁定，係以全院相同或相類似「再裁定書」再裁定理
    由書，顯然違反民事訴訟法第501 條第1 項第3 款、第4 款
    必須要符合「再審編」，法律授權將再審訴訟賦予再審原告
    撰狀人主導權「再審訴訟兼審核前前原再裁判--適用法規方
    法」，即應適用論理法則，兼邏輯理論原則，始能成立此等
    要領，原確定裁定違背論理法則，顯然適用法規顯有錯誤。
    再者，原再審裁定理由僅屬「虛擬書狀上一部變造不實之理
    由兼以職權虛偽斷定事實及理由」再審之裁定，無實際審核
    書狀之理由，並未記載前前次本撰狀人提出聲請再審書狀攻
    防方法之意見及法律上之意見「相對論述」裁判，顯然違背
    論理法則、經驗法則及證據法則，構成「適用法規顯有錯誤
    」，且原再審裁定「不備再審書狀上理由書相對論列」得心
    證理由，顯屬不法裁定。
三、按確定判決適用法規顯有錯誤者，得以再審之訴對之聲明不
    服，民事訴訟法第496 條第1 項第1 款固定有明文。惟適用
    法規顯有錯誤，係指確定判決所適用之法規顯然不合法律之
    規定，或與司法院現尚有效及大法官會議之解釋，或最高法
    院尚有效之判例顯然違反者而言，並不包括漏未斟酌證據、
    認定事實錯誤、取捨證據失當、判決不備理由及在學說上諸
    說併存致發生法律上見解歧異等情形在內。且適用法規顯有
    錯誤固包括積極的適用法規不當或消極的不適用法規在內，
    惟就確定判決消極的不適用法規，顯然影響裁判者，始為民
    事訴訟法第496 條第1 項第1 款所定之範圍（參見大法官釋
    字第177 號解釋）。又聲請再審，依民事訴訟法第507 條準
    用同法第504 條之規定，雖有再審理由，法院如認原裁定為
    正當者，應以裁定駁回之。經查：
  (一)按民事訴訟法第231 條、第236 條第1 項、第238 條前段分
    別規定：「判決經宣示後，為該判決之法院受其羈束；不宣
    示者，經公告後受其羈束。判決宣示或公告後，當事人得不
    待送達，本於該判決為訴訟行為。」、「不宣示之裁定，應
    為送達。」、「裁定經宣示後，為該裁定之法院、審判長、
    受命法官或受託法官受其羈束；不宣示者，經公告或送達後
    受其羈束。」惟將已死亡之人列為被告而提起再審之訴或聲
    請再審，自屬列無當事人能力之人為被告，該訴訟即不合法
    （最高法院70年台上字第2846號判例意旨參照），該訴訟瑕
    疵也無法因其繼承人無異議收受裁判書而補正，故原確定裁
    定認定「列無當事人能力之人王義男為再審被告，其再審之
    訴即屬不合法，揆諸前開說明，應以裁定駁回聲請人之再審
    之訴，本院94年度再易字第16號確定裁定理由雖有不同，惟
    結論並無二致，自仍應認聲請人再審之聲請為無理由。」等
    語，並以最高法院91年台抗字第323 號裁定意旨及民法第
    505 條、第249 條第1 項第3 款、第449 條第2 項規定為認
    定之法律上依據，並無違背上述民事訴訟法第231 條、第
    236 條第1 項、第238 條前段等規定或論理法則可言，聲請
    人此部分主張，即無理由。
  (二)依照前述實務見解，民事訴訟法第496 條第1 項第1 款適用
    法規顯有錯誤除適用法規不當外，尚包含消極不適用法規於
    判決結果顯有影響者，但不包括認定事實錯誤、漏未審酌證
    據（參照63年度台上字第880 號判例）、取捨證據失當、判
    決不備理由（參照71年度台再字第209 號判決意旨）及在學
    說上諸說併存致發生法律上見解歧異（參照57年度台上字第
    1091號判例）等情形在內，故聲請人主張原確定裁定斷定理
    由「前後自相矛盾」，且不無「應受裁判之理由全部遺漏訴
    外裁定」云云，均非再審事由所謂「適用法規顯有錯誤」，
    也非「消極的不適用法規於判決結果顯有影響」者，聲請人
    此部分主張，亦無理由。
  (三)再按「再審之訴，應以訴狀表明下列各款事項，提出於管轄
    法院為之：一、當事人及法定代理人。二、聲明不服之判決
    及提起再審之訴之陳述。三、應於如何程度廢棄原判決及就
    本案如何判決之聲明。四、再審理由及關於再審理由並遵守
    不變期間之證據。」民事訴訟法第501 條第1 項定有明文。
    上述條文第1 項第3 款規定，係訴之聲明的規範，即提起再
    審之訴應表明及特定之事項，其作用僅在於確定裁判之客觀
    範圍。另同條項第4 款規定須表明「再審理由及關於再審理
    由並遵守不變期間之證據」，此所謂表明「再審理由」，係
    規定須指明確定判決有如何合於法定再審事由之具體情事，
    而所謂表明「關於再審理由並遵守不變期間之證據」，係規
    定於主張其再審之理由知悉在判決或裁定確定後而應自知悉
    時起算其不變期間之情形，始有其適用。上述條文為提起再
    審之程式，係就再審書狀應記載內容所為之規定，並無聲請
    人所指特別的規範旨趣。故聲請人指摘原確定裁定違反民事
    訴訟法第501 條3 款、第4 款規定云云，容屬誤會。
  (四)又民事訴訟法第505 條規定「除本編別有規定外，再審之訴
    訟程序，準用關於各該審級訴訟程序之規定。」乃再審訴訟
    程序之規定，民事訴訟法第507 條規定「裁定已經確定，而
    有第496 條第1 項或第497 條之情形者，得準用本編之規定
    ，聲請再審。」則為確定裁定之再審準用規定。查原確定裁
    定係依再審程序為之，於法並無違誤。聲請人僅泛言原確定
    裁定違反民事訴訟法第505 條等再審之相關規定及大法官解
    釋等，為適用法規顯有錯誤，有民事訴訟法第496 條第1 項
    第1 款規定再審事由，然其均未指明任何具體情事，依照上
    述說明，此部分主張亦無理由。
  (五)另就聲請人主張就相對人部分，原確定裁定違背實務經驗、
    論理法則，適用法規（民事訴訟法第249 條第1 項第3 款、
    第449 條第2 項、第505 條）顯有錯誤云云。惟查，本院94
    年度再易字第14號裁定於理由欄第1 項即記載：「再審原告
    名稱原為偉強股份有限公司，業已變更為基聖股份有限公司
    。又前審被告王義男已於民國92年4 月20日死亡，其法定繼
    承人為甲○○（原即為再審被告）、丙○○、乙○○，有相
    關戶籍謄本影本附卷可稽，應由其等繼受為再審被告，合先
    敘明。」（參該裁定書第1 頁），且聲請人之前就本院94
    年度再易字第16號裁定聲請再審時，即於再審書狀上明白記
    載相對人為「甲○○、乙○○、丙○○」三人（參96年度再
    易字第15號卷第4 頁），故原確定裁定據此而為裁判，即無
    適用法規錯誤之情形。再者，所謂論理法則，係指依立法意
    旨或法規之社會機能就法律事實所為價值判斷之法則而言；
    而所謂經驗法則，係指由社會生活累積的經驗歸納所得之法
    則而言；凡日常生活所得之通常經驗及基於專門知識所得之
    特別經驗均屬之。原確定裁定既無「以死亡人作為再審被告
    或相對人者」之情形，並於理由欄詳細論述駁回再審聲請之
    理由，並列舉法律上依據，故聲請人主張原再審裁定未適用
    論理法則、違背實務經驗云云，亦無理由。
  (六)末按，生活事實中具有法律意義，發生一定的法律效果者，
    稱為法律事實，該等事實方有法律規範之需要。聲請人就本
    院96年度再易字第15號裁定聲請再審狀多達百餘頁，其中諸
    多敘述非關法律事實，法院無法置評，更無須論及確定事實
    關係並涵攝，是裁判自不可能加以逐一論列。此外，當事人
    聲請再審，聲明係對某件裁定為再審，但其再審訴狀理由，
    指摘該確定裁定以前之再審裁判如何違法部分，不能認係對
    所聲請再審裁定之再審理由，法院無一一論斷之必要（最高
    法院86年度台聲字第172 號裁定意旨參照）。聲請人另於狀
    內所敘各節，無非係重複執指摘原確定裁定之訴訟程序，而
    非就原裁定為具體敘明再審理由，揆諸上開判例，顯難認其
    聲請再審為合法。至聲請人另對本件各前判決及確定裁定之
    主張部分，為聲請人就原確定裁定聲請再審有理由，前訴訟
    程序之再開或續行後所應審酌之問題，然聲請人再審之聲請
    既為不合法，前訴訟程序即無從再開或續行，聲請人此部分
    之主張，本院本無庸予以論究，併此敘明。
四、據上論結，本件聲請再審為無理由，依民事訴訟法第507 條
    、第449條、第95條、第78條，裁定如主文。
中    華    民    國    98    年    2     月    6     日
                    民事第三庭  審判長法  官  朱耀平
                                      法  官  何君豪
                                      法  官  劉以全
上列正本係照原本作成
不得抗告
中    華    民    國    98    年    2     月    6     日
                                      書記官  劉鴻傑


司法院資訊處製作；財團法人民間司法改革基金會備份。
